【裁判字號】    95,訴,472
【裁判日期】    951108
【裁判案由】    遺產稅
【裁判全文】
臺中高等行政法院判決
                                     95年度訴字第00472號
                              .
原      告  甲○○
被      告  財政部臺灣省中區國稅局
代  表  人  乙○○
訴訟代理人  丙○○
上列當事人間因遺產稅事件，原告不服財政部中華民國95年7月4
日台財訴字第09500138890號訴願決定（案號：00000000），提
起行政訴訟。本院判決如下︰
    主  文
原告之訴駁回。
訴訟費用由原告負擔。
    事  實
一、事實概要：緣原告之父李敬堂於民國（下同）87年9月27日
    死亡，被告初查核定遺產總額為新臺幣（下同）57,985,845
    元，免稅額7,000,000元，扣除額合計41,448,450元，遺產
    淨額9,537,395元，應納遺產稅額1,250,479元，原告與繼承
    人等於89年1月13日繳清後，分別於89年4月8日、91年7月8
    日、9月27日、11月29日、12月9日具文向被告申請更正，經
    重行核定不計入遺產總額802,200元，遺產總額57,183,645
    元，遺產淨額8,479,195元，應納遺產稅額1,038,839元各在
    案。嗣原告於94年11月28日繕具申請書，以雲林縣斗南鎮○
    ○段357、983地號等2筆土地（下稱系爭土地）遺產係屬農
    業經營不可分離地，部分可免徵遺產稅為由，向被告所屬雲
    林縣分局申請退還已繳納部分遺產稅，案經該分局以申請日
    期已逾稅款繳納之日起5年期限為由，以94年12月7日中區國
    稅雲縣一字第0940022253號函復，否准其所請。原告不服，
    提起訴願，遭決定駁回，遂提起行政訴訟。
二、兩造聲明：
    (一)原告聲明求為判決：
      1.訴願決定及原處分均撤銷。
      2.被告應依原告94年11月28日退還稅款申請書作成退還部
        分遺產稅款之處分。
    (二)被告聲明求為判決：駁回原告之訴。
三、兩造陳述：
    (一)原告主張：
      1.依遺產及贈與稅法第29條規定，稽徵機關應於接到遺產
        稅申報書表之日起2個月內，辦理調查及估價，決定應
        納稅額，繕發納稅通知書，通知納稅義務人繳納，其有
        特殊情形不能在2個月內辦竣者，應於限期內呈准上級
        主管機關核准延期，然被告於88年9月17日已獲斗南鎮
        公所88雲南鎮建字第13926號函告知遺產中514之6地號
        土地，地籍圖內無此地號，被告卻不能因遇有特殊情形
        ，而呈准上級主管機關核准延期，即繕發納稅通知書，
        通知原告繳納。該筆土地因地政機關遺漏分割所致，自
        申報遺產稅期間、申請退回514之6地號土地稅款，至繼
        承登記，核發514之6地號土地的權狀，所管轄的機關皆
        未能查出土地下落，於92年7月8日斗南地政事務所以92
        雲南地二字第3553號函，函請內政部土地測量局調查，
        於同年7月18日斗南地政事務所核發該筆土地的地籍圖
        予原告，該筆土地終獲水落石出。原告主張以92年7月1
        8日始分割出514之6地號土地的日期為繳款起算日，並
        無不合。然被告未能待該筆土地調查清楚，即決定應納
        稅額，繕發納稅通知書，通知原告於期限內繳納，實已
        侵害原告之權益甚鉅，並已違反遺產及贈與稅法第29條
        之規定，被告所為之處分係不合法。
      2.原告於91年7月8日提出357之1地號土地；91年9月27日
        又提出358之2地號土地；91年11月29日再提出358之19
        地號土地等三筆土地不應課徵遺產稅，被告接獲原告的
        舉證資料後，卻置之不理，原告遂向財政部提起訴願，
        被告方於92年7月11日以中區國稅二字第0920042417號
        函通知重新核定稅款，同年8月8日完成退還稅款。原告
        申請退還不計入遺產稅款（即自91年7月8日至92年8月8
        ），竟比自申報遺產稅（即88年1月21日）至核定遺產
        稅款（88年11月11日）的時間還長，由此可證，被告當
        時的調查核定作業是草率的，為便予提早繕發納稅通知
        書，今被告未能在法定期間內作其決定，原告主張本案
        最後一次核定稅款為92年7月11日，同年8月8日退還稅
        款，以92年8月8日為繳清日期尚無不妥。
      3.系爭土地即357、983地號，面積各為1603、2860平方公
        尺，然被告未將課徵地價稅之面積與徵收田賦面積分開
        陳述，致徵收田賦的部分被課徵遺產稅。實則系爭357
        地號中之801平方公尺土地核定金額2,679,558元；983
        地號中之1716平方公尺土地核定金額7,207,200元，價
        值共計9,886,758元，依法可免課徵遺產稅，故原告已
        繳納之遺產稅額計1,038,839元應含利息退還原告，今
        被告及訴願機關不予詳查原告何以無法及時查覺錯誤之
        原因，即逕行以原告不符法律規定而否准原告追回稅款
        之申請，其處分之不合法至為明顯，爰依稅捐稽徵法第
        28條規定申請退還所納稅款。
      4.原處分雖認原告之申請已逾稅捐稽徵法第28條規定之5年
        期限，惟依該條規定：「納稅義務人對於因適用法令錯
        誤或計算錯誤溢繳之稅款，得自繳納之日起5年內提出
        具體證明，申請退還，逾期未申請者，不得再行申請。
        」顯然上述規定不包括納稅義務人因法令見解或課稅事
        實認定與稅捐稽徵處機關不同而生之爭議，系爭土地部
        分係屬農用地，依法可免徵部分遺產稅，非似被告及訴
        願機關所言，係誤解法令規定所致。準此，被告所為之
        處分顯係違法。
    (二)被告答辯：
      1.本件被繼承人李敬堂遺產稅案，原告與其他繼承人繳納
        稅款之日為89年1月13日，此有遺產稅繳款書可稽，依
        稅捐稽徵法第28條規定，應自繳納之日起5年內提出具
        體事證，始得申請退還溢繳之稅款，是本件申請退還溢
        繳稅款之法定期限，應至94年1月13日止，申請人遲至9
        4年11月28日始行提出申請，已逾5年法定期間。
      2.原告主張本件最後一次核定稅款之日期為92年7月11日
        ，退稅日期為同年8月8日，未逾5年申請退稅之期限，
        應准予退還稅款事由，惟如前述，申請退還稅款係自繳
        納稅款之日起算，並非以更正核定之日起算，再者如以
        更正核定日為起算日，無異鼓勵納稅人藉名更正或多次
        以申請更正之方式，而可延長申請退稅之法定期限，此
        不僅羈延稅務行政程序效率、增加稅捐稽徵成本，復且
        破壞法律安定性，是被告主張之日期92年8月8日，既然
        非屬法定退稅申請期限之起算日，被告機關所屬雲林縣
        分局，否准其退稅申請，並無不合，原告主張容有誤解
        。
    理  由
一、按「納稅義務人對於因適用法令錯誤或計算錯誤溢繳之稅款
    ，得自繳納之日起5年內提出具體證明，申請退還；逾期未
    申請者，不得再行申請。」稅捐稽徵法第28條定有明文。上
    開5年期間性質為公法上不當得利返還請求權之特別時效規
    定，依其規定應自納稅義務人繳清稅款之日起5年內提出申
    請，逾期即不得再行申請。又稅捐稽徵法第28條之立法理由
    載明：「稅捐規定有一定徵收期間，逾期未徵起者停止徵收
    。至納稅義務人如有因適用法令錯誤、計算錯誤或其他原因
    而溢繳之稅款，亦應准予提出具體證明申請退回；惟該項申
    請退稅，應自繳納之日起5年內為之。」是申請退稅，無論
    係基於適用法令錯誤，或計算錯誤，抑或其他原因而申請退
    稅者，皆應自稅款繳納之日起5年內為之。
二、本件原告之父李敬堂於87年9月27日死亡，被告初查核定遺
    產總額為57,985,845元，淨額9,537,395元，應納遺產稅額
    1,250,479元，繼承人等於89年1月13日繳清後，分別於89年
    4月8日、91年7月8日、9月27日、11月29日、12月9日檢附土
    地分區使用證明書，主張坐落雲林縣斗南鎮○○段514-6等
    地號土地為道路用地，申請扣除，經被告重行核定遺產總額
    57,183,645元，遺產淨額8,479,195元，應納稅額為1,038,8
    39元在案。嗣原告於94年11月28日繕具申請書，以雲林縣斗
    南鎮○○段357、983地號等2筆土地之遺產係屬死亡時農業
    經營不可分離地，申報遺產稅時，編定為高速公路斗南交流
    道特定區內「住宅區○○○○○道被繼承人生前有申請農業
    經營不可分離，加上申請年代甚久，雲林縣斗南鎮公所已無
    保存該筆申請資料，被告核發之遺產稅核定通知書亦未將前
    開「農業經營不可分離之土地」分列，致原告無從發覺，因
    該二筆土地依法可免徵遺產稅，爰申請退還已繳納之部分遺
    產稅。案經被告所屬雲林縣分局審酌結果，以94年12月7日
    中區國稅雲縣一字第0940022253號函復略以，原告申請更正
    並退還87年度遺產稅稅款，已逾稅捐稽徵法第28條5年之申
    請期限，乃否准其所請。
三、原告不服循序提起行政訴訟，主張略以：(一)系爭土地依法可
    免課徵遺產稅，原告依稅捐稽徵法第28條可請求被告退還已
    納稅款。本件因遺產中514之6地號土地迄92年7月18日始分
    割出來，被告未調查清楚該筆土地之下落，即核定應納稅額
    ，通知原告於期限繳納，已違反遺產及贈與稅法第29條之規
    定並侵害原告之權益。(二)被告草率核定遺產稅，其間原告多
    次申請更正，被告最後一次核定稅款為92年7月11日，同年8
    月8日退還稅款，原告主張本件有關稅捐稽徵法第28條之時
    效規定，應以92年8月8日為稅款繳清日期，據以起算5年之
    時效期間。(三)稅捐稽徵法第28條有關時效之規定，不包括納
    稅義務人因法令見解或課稅事實之認定與稅捐稽徵機關不同
    而生之爭議在內，系爭土地依法可免課徵遺產稅，故原告已
    繳納之遺產稅額計1,038,839元，被告應附利息退還原告。
四、經查，本件被繼承人李敬堂之遺產稅，業經被告於88年間核
    定，並通知原告等繼承人於88年11月16日至89年1月15日間
    繳納，原告對遺產稅之核課處分未依稅捐稽徵法第35條之規
    定，申請復查，該課稅處分業生行政處分之存續力，原不得
    再事爭執。稅捐稽徵法第28條雖規定納稅義務人對於因適用
    法令錯誤或計算錯誤溢繳之稅款，得於繳納之日起5年內申
    請退還，惟此5年期間性質上為公法上不當得利返還請求權
    之特別時效規定，自繳清稅款之日起已逾5年者，即不得再
    行申請，故納稅義務人於5年內雖分別以不同之事由多次申
    請退還稅款，經稽徵機關更正核定遺產稅，並退還溢繳稅款
    ，其5年之時效期間並無從重新起算。納稅義務人嗣後縱另
    具事由，再依稅捐稽徵法第28條規定申請退還稅款，其時效
    期間亦應自其最初完納稅捐之日起算。本件被繼承人李敬堂
    遺產稅案，原告與繼承人等已於88年1月21日申報，並已於
    89年1月13日繳清遺產稅等情，有其遺產稅申報書、已完稅
    之遺產稅繳款書及遺產稅繳清證明書附原處分卷可稽，均堪
    憑信。原告94年11月28日退稅申請書雖未載明其請求權之依
    據，惟訴訟中原告已表明係依稅捐稽徵法第28條規定請求退
    稅（見本院卷第46頁準備程序筆錄）。揆諸前揭說明，本件
    時效期間應自遺產稅繳納之日起算5年，即自89年1月14日起
    算，迄94年1月13日屆滿，而原告遲至94年11月28日始提出
    退稅之申請，被告所屬雲林縣分局否准原告退稅之申請，經
    核並無不合。原告主張自遺產中之一筆土地即514之6地號土
    地分割之日起算，或自前次被告依其申請退還稅款之日起算
    ，依前開說明均屬於法不合，不足採取。
五、綜上所述，原告所述各節俱無足採，原處分否准原告之申請
    並無違誤，訴願決定予以維持亦無不合，原告訴請撤銷，並
    請求被告為退還稅款之處分均無理由，應予駁回。
據上論結，本件原告之訴為無理由，依行政訴訟法第195條第1項
後段、第98條第3項前段，判決如主文。
中    華    民    國    95    年    11    月    8     日
                  第四庭 審判長 法  官  沈應南
                                法  官  許武峰
                                法  官  許金釵
以上正本證明與原本無異。
如不服本判決，應於判決送達後20日內向本院提出上訴書狀，其
未表明上訴理由者，應於提起上訴後20日內向本院提出上訴理由
書（須依對造人數附具繕本）；如於本判決宣示或公告後送達前
提起上訴者，應於判決送達後20日內補提上訴理由書（須附繕本
）。未表明上訴理由者，逕以裁定駁回。
提起上訴應預繳送達用雙掛號郵票390元（34元及5元郵票各10份
)。
中    華    民    國    95    年    11    月    8     日
                                書記官  許騰云


司法院資訊處製作；財團法人民間司法改革基金會備份。
